【裁判字號】    99,上訴,1616
【裁判日期】    990813
【裁判案由】    妨害自由等
【裁判全文】
臺灣高等法院刑事判決                99年度上訴字第1616號
上  訴  人  臺灣板橋地方法院檢察署檢察官
上  訴  人
即  被  告  丙○○
被      告  乙○○
上列上訴人因被告等妨害自由等案件，不服臺灣板橋地方法院98
年度訴字第2169號，中華民國99年1 月28日第一審判決（起訴案
號：臺灣板橋地方法院檢察署98年度偵字第421 號），提起上訴
，本院判決如下：
    主  文
原判決關於丙○○、乙○○被訴妨害自由及丙○○定執行刑部分
撤銷。
丙○○共同私行拘禁，處有期徒刑伍月，如易科罰金以新台幣壹
仟元折算壹日。
乙○○共同私行拘禁，處有期徒刑肆月，如易科罰金以新台幣壹
仟元折算壹日。
其他上訴駁回。
被告丙○○上開撤銷改判部分與上訴駁回部分所處有期徒刑肆月
，應執行有期徒刑柒月，如易科罰金以新臺幣壹仟元折算壹日。
    事  實
一、丙○○與甲○○、丁○○（以上三人賭博罪部分，均經原審
    判決確定）、張建忠（另案偵查中）等人，自民國97年12月
    2 日中午12時許起，在公眾得出入之臺北縣樹林市○○路與
    大雅路口遠雄建設「大學哈佛Ａ棟」25樓工地，以天九牌為
    賭具，賭博財物。嗣於同日下午3 時30分許，丙○○以甲○○及丁○○涉嫌詐賭為由，至上址工地1 樓福利社，揚言樓
    上有人詐賭，夥同姓名年籍不詳之成年男子6 、7 名上樓，
    而同在福利社休息之乙○○聞訊亦隨同上樓查看。丙○○於
    同日下午4 時許，至25樓工地後，即指責甲○○、丁○○二
    人詐賭，雙方乃生口角爭執，丙○○即與其他不詳姓名之成
    年男子6 、7 人，共同基於普通傷害之犯意聯絡，分持鐵條
    或徒手方式同時毆打甲○○及丁○○，致甲○○受有左手肘
    挫裂傷5 ｘ3.5 公分併撕裂傷1 公分手術縫合之傷害；丁○○受有左上眼皮1 ｘ1 公分瘀青、左太陽穴位置0.5 ｘ0.5
    公分撕裂傷二處、左側下眼部位1 ｘ1 公分瘀青、右上臂8
    ｘ15公分瘀青等傷害。嗣衝突過後，丙○○夥同前開不詳姓
    名之成年男子，基於妨害自由之犯意聯絡，先喝令丁○○褪
    去衣物僅著內褲，再命甲○○、丁○○分別至二十五樓房屋
    陽台處，並令原本在旁觀看之乙○○看管，乙○○則基於共
    同妨害自由之犯意聯絡，持鐵條在旁負責看管甲○○及丁○○二人，嗣丙○○將陽台房門反鎖，將甲○○及丁○○二人
    私行拘禁在25樓陽台外，即偕同乙○○一同下樓離去，經警
    接獲打架鬥毆報案趕至現場始得知上情。
二、案經被害人甲○○、丁○○訴由臺北縣政府警察局樹林分局
    報請臺灣板橋地方法院檢察署檢察官偵查起訴。
    理  由
壹、程序方面：
一、本件被告丙○○僅就原判決關於妨害自由及傷害部分提起上
    訴；檢察官則係就原判決關於被告丙○○、乙○○被訴妨害
    自由及傷害部分提出上訴理由書，是本院僅就被告丙○○、
    乙○○被訴妨害自由及傷害部分為審理，合先敘明。
二、按被告以外之人於審判外之言詞或書面陳述，除法律有規定
    者外，不得作為證據；又被告以外之人於審判外之陳述，雖
    不符合同法第159 條之1 至第159 條之4 之規定，但經當事
    人於審判程序同意作為證據，法院審酌該言詞陳述或書面陳
    述作成時之情況，認為適當者，亦得為證據。當事人、代理
    人或辯護人於法院調查證據時，知有第159 條第1 項不得為
    證據之情形，而未於言詞辯論終結前聲明異議者，視為有前
    項之同意，刑事訴訟法第159 條第1 項及第159 條之5 分別
    定有明文。經查，本判決下列所引用之各該被告以外之人於
    審判外之陳述（包含書面陳述），雖屬傳聞證據，但檢察官
    及被告於本院準備程序及審判期日中，均同意此部分之證據
    有證據能力，且迄至言詞辯論終結前亦均未聲明異議，本院
    審酌上開證據資料製作時之情況，尚無違法不當及證明力明
    顯過低之瑕疵，認為以之作為證據應屬適當，故揆諸前開刑
    事訴訟法第159 條之5 規定，認前揭證據資料均有證據能力
    。
貳、實體方面：
甲、有罪部分：
一、訊據被告丙○○固坦承於上揭時地與不知名之成年男子6 、
    7 人，分持鐵條或徒手，共同傷害甲○○、丁○○二人等情
    不諱，惟辯稱：當時係因甲○○、丁○○等人詐賭，而有互
    毆行為，又因為要找工地主任來處理，所以不讓他們走云云
    。而甲○○因此受有左手肘挫裂傷5 ｘ3.5 公分併撕裂傷1
    公分手術縫合之傷害；丁○○因此受有左上眼皮1 ｘ1 公分
    瘀青、左太陽穴位置0.5 ｘ0.5 公分撕裂傷二處、左側下眼
    部位1 ｘ1 公分瘀青、右上臂8 ｘ15公分瘀青等傷害，除據
    其二人證述在卷外，另有土城廣川醫院、臺北縣立醫院診斷
    證明書各一紙及丁○○受傷照片二紙在卷可稽（見偵卷第25
    、26、27頁）。至被告丙○○所指「互毆」乙節縱屬事實，
    僅係被害人甲○○、丁○○是否亦對被告丙○○負有刑法傷
    害罪責而已，不能因此解免被告丙○○對甲○○、丁○○所
    犯傷害罪之罪責，是被告丙○○此部分辯解，尚無可採，被
    告丙○○所涉普通傷害之犯行，足堪認定。
二、被告丙○○、乙○○固坦承甲○○、丁○○二人遭毆打後，
    ，被反鎖在25樓陽台處等事實不諱，惟均堅詞否認被訴妨害
    自由之犯行。被告丙○○辯稱：伊係逮捕詐賭之現行犯，始
    限制甲○○、丁○○二人之行動自由，應不為罪；被告乙○○則辯稱：伊只是在旁觀看，並未持鐵條看管被害人云云。
    惟查：
（一）被告丙○○、乙○○二人如何妨害甲○○、丁○○之自由
      ，業據證人甲○○、丁○○二人在原審審理中證述在卷，
      其中甲○○證稱：丙○○將伊限制行動自由於25樓陽台處
      ，從裡面反鎖，並命乙○○看守，待警察到場後始由警察
      幫伊開門，丙○○將伊關在陽台，本來沒鎖門，僅叫乙○○看守，丙○○出去約五至十分鐘後，才回來將門鎖上等
      語（見原審卷第100 頁背面、101 頁）。另證人丁○○則
      證稱：丙○○打完後，與其他二、三人將伊帶到隔壁戶，
      叫伊把衣服脫下來，拿鐵條喝令伊蹲在地上不准動，並叫
      乙○○看管，乙○○即持鐵條看管，並叫伊不要跑，後來
      丙○○叫伊到陽台，將門鎖上後始與乙○○一同離去等語
      （見原審卷第105 頁背面）。
（二）被告丙○○、乙○○雖執前詞置辯，但被告乙○○在受被
      告丙○○指示看管甲○○、丁○○二人時，旋即站立在旁
      ，並持鐵條要求甲○○不要離去，顯與被告丙○○及其他
      在場之共犯間，有共同妨害自由之犯意聯絡。而被告丙○○指甲○○、丁○○二人涉嫌詐賭，係逮捕現行犯云云，
      但始終無法提出任何詐賭之具體事證供本院調查。另同時
      在場參與賭博之證人張建忠於原審審理中證稱：並未發現
      甲○○、丁○○二人有換牌詐賭，亦未注意甲○○、丁○○作莊時較易贏錢，不知有詐賭情形等語（見原審卷第88
      頁背面），是本案除被告丙○○之供述外，並無證據證明
      甲○○、丁○○二人涉有詐賭情事，自難認有何「詐欺現
      行犯」存在之事由。又被告丙○○供稱：伊下樓時有請現
      場一位工友找工地主任，伊並未告知工友請主任報警之事
      ，工友說無法聯絡時，伊即自行下樓，想找工地主任報警
      ，但並未見到主任云云（見原審卷第110 頁背面），是並
      無證據證明被告丙○○當時有報警處理之意思；況被告丙○○於下樓後，約三十分鐘始重返現場，其間有充裕之時
      間報警處理，但其捨此不為，逕自帶人持鐵條上樓尋釁，
      所為顯與「逮捕現行犯」無關。再者，依臺北縣政府警察
      局勤務指揮中心受理各界案件紀錄單顯示，本案係一位匿
      名之張先生報案稱「有人被強壓在25樓打」，並未提及詐
      賭博情事（見原審卷第35頁），顯見係不知名之人見鬥毆
      而報警，而與被告丙○○無關；又被告丙○○將甲○○、
      丁○○二人反鎖在25樓陽台後，與被告乙○○下樓離去時
      ，適見據報趕至現場處理之警員，但被告丙○○並未告知
      警方上情，亦未表示甲○○、丁○○二人身在何處，隨即
      逕自離去，此為被告丙○○所自陳（見原審卷第110 至11
      1 頁），益見被告丙○○並非基於逮捕現行犯之意思反鎖
      甲○○、丁○○甚明。至被告丙○○在本院審理時，雖一
      再聲請傳喚當日在場者來院作證，惟迄未能提供證人之正
      確姓名、地址，以供法院傳喚，本院自無從調查，併此敘
      明。
（三）綜上所述，被告丙○○、乙○○以上所辯各節顯屬事後卸
      責之詞，不足採信，被告丙○○、乙○○有私行拘禁妨害
      自由之犯行，應堪認定。
三、按刑法第302 條第1 項之妨害自由罪，其犯罪行為包括「私
    行拘禁」、及「以其他非法方法剝奪人之行動自由」兩種行
    為態樣；且所謂「以其他非法方法剝奪人之行動自由」，係
    對於「私行拘禁」之補充規定，如犯罪行為已符合「私行拘
    禁」之規定，即無論處「以其他非法方法剝奪人之行動自由
    」罪名之餘地，最高法院93年台上字第3723號判決意旨可資
    參照。本件被告丙○○先夥同不詳姓名之成年男子共同打傷
    甲○○、丁○○二人，嗣後才喝令丁○○褪去衣物僅著內褲
    ，並命甲○○、丁○○分別至25樓房屋陽台處，由被告乙○○持鐵條看管，不准其二人離去，被告丙○○終將陽台房門
    反鎖後離去，是被害人甲○○、丁○○二人係被反鎖在25樓
    房屋陽台外，顯係將被害人拘禁於一定處所，應符合「私行
    拘禁」之要件，是核被告丙○○所為，應係犯刑法第277 條
    第1 項之普通傷害罪及刑法第302 條第1 項之私行拘禁罪。
    被告乙○○所為，則係犯刑法第302 條第1 項之私行拘禁罪
    。至於被告丙○○對丁○○妨害自由過程中，命丁○○褪去
    衣服，而使人行無義務之事，應為私行拘禁之高度行為所吸
    收，不另論罪。被告丙○○、乙○○及其他不詳年籍成年男
    子6 、7 人間，就妨害自由之犯行；被告丙○○與不詳年籍
    之成年男子6 、7 人間就傷害之犯行，有犯意聯絡及行為分
    擔，均為共同正犯。被告丙○○、乙○○以一私行拘禁行為
    ，同時妨害甲○○、丁○○二人之行動自由，為一行為觸犯
    二罪名之想像競合犯，應依刑法第55條之規定，從一重論以
    刑法第302 條第1 項之私行拘禁罪。又被告丙○○以一行為
    同時傷害甲○○、丁○○，亦係一行為觸犯二普通傷害罪，
    應依刑法第55條想像競合犯之規定，從一重論以刑法第277
    條第1 項之普通傷害罪。被告丙○○所犯上開傷害及私行拘
    禁罪間，犯意各別，行為互殊，應分論併罰。
四、原審就被告丙○○傷害罪部分，適用刑法第277 條第1 項、
    第41條第1 項前段等規定，並審酌被告丙○○犯罪之動機、
    目的、手段，被害人甲○○、丁○○所受之傷勢，犯罪所生
    之危害，及被告丙○○尚未與被害人甲○○、丁○○達成和
    解，賠償損害等一切情狀，量處有期徒刑4 月，經核認事用
    法，並無違誤，量刑亦屬妥適，應予維持，被告丙○○上訴
    空言否認傷害犯行，指摘原判決不當，為無理由，應予駁回
    ；另被告二人涉犯妨害自由部分，原審調查後，予以論罪科
    刑，固非無見，惟原判決認被告丙○○、乙○○將被害人反
    鎖在陽台外面，係犯「以其他非法方法剝奪人之行動自由」
    罪，尚有未洽，被告丙○○上訴猶執陳詞否認妨害自由犯行
    ，為無理由；另檢察官上訴意旨略以：刑法第302 條第1 項
    剝奪他人行動自由罪，原以強暴、脅迫為構成要件，其因致
    普通傷害，乃強暴、脅迫當然之結果，除另有傷害故意外，
    仍只成立該條項之罪，無同法第277 條第1 項之適用，因認
    被告丙○○所為僅須論以刑法第302 條第1 項剝奪他人行動
    自由罪，原審於主文中分別諭知被告丙○○傷害罪及剝奪他
    人行動自由罪，似有違誤云云，惟查：證人甲○○於原審證
    稱：「（問：你從毆打到被關經過時間多久？）應該有20分
    鐘。」等語（見原審卷第101 頁），且被害人甲○○、丁○○是被打之後，才遭反鎖在陽台外，已如上述，顯然被告丙○○所為傷害與私行拘禁罪間，有相當時間之先後差距，是
    被告丙○○與不詳姓名之成年男子，分持鐵條毆打被害人之
    行為，並非在妨害自由過程中，以強暴方法之當然結果，從
    而，檢察官此部分上訴意旨難認為有理由，惟原判決就被告
    丙○○、乙○○所犯私行拘禁罪部分，既有如上之瑕疵，亦
    屬無可維持，應由本院就被告丙○○、乙○○所犯私行拘禁
    罪及被告丙○○定執行刑部分予以撤銷改判，爰審酌被告二
    人犯罪之動機、目的、手段，被告丙○○憑一己之念，遽認
    被害人甲○○、丁○○詐賭，並於毆打被害人後，與被告乙○○共同將被害人反鎖在陽台外，及被告丙○○、乙○○二
    人犯後否認犯行，尚未與被害人達成和解，賠償損害等一切
    情狀，分別量處如主文第二、三項所示之刑，並諭知易科罰
    金之折算標準，另就被告丙○○上開撤銷改判部分，與上訴
    駁回部分定其應執行刑，如主文第五項所示，並諭知易科罰
    金之折算標準，以示懲儆。
乙、無罪部分：
一、公訴意旨略以：被告乙○○與被告丙○○及其他不詳姓名之
    成年男子6 、7 人，共同基於普通傷害之犯意聯絡，於97年
    12月2 日下午4 時許，在臺北縣樹林市○○路與大雅路口「
    大學哈佛Ａ棟」25樓工地，共同毆打甲○○、丁○○二人成
    傷，案經被害人甲○○、丁○○訴請臺灣板橋地方法院檢察
    署檢察官偵查起訴，因認被告乙○○此部分行為，涉犯刑法
    第277條第1項之普通傷害罪嫌。
二、公訴意旨認被告乙○○涉有普通傷害之犯行，無非係以被害
    人甲○○、丁○○供述遭毆打之事實，為其主要之論據。
三、按犯罪事實應依證據認定之，無證據不得認定犯罪事實，刑
    事訴訟法第154 條第2 項定有明文。而所謂認定犯罪事實之
    證據，係指足以認定被告確有犯罪行為之積極證據而言，該
    項證據自須適合於被告犯罪事實之認定，始得採為斷罪資料
    ；苟積極證據不足為不利於被告事實之認定時，即應為有利
    於被告之認定，更不必有何有利之證據（最高法院29年度上
    字第3105號、30年度上字第816 號判例意旨參照）。再依刑
    事訴訟法第161 條第1 項規定：檢察官就被告犯罪事實，應
    負舉證責任，並指出證明之方法，因此檢察官對於起訴之犯
    罪事實，應負提出證據及說服之實質舉證責任，倘所提出之
    證據，不足為被告有罪之積極證明，或其指出證明之方法，
    無從說服法院以形成被告有罪之心證，基於無罪推定之原則
    ，自應為被告無罪判決之諭知，亦經最高法院著有92年度台
    上字第128 號判例可參。
四、訊據被告乙○○固坦承於上揭時地隨同被告丙○○上樓，且
    在衝突發生時在場之事實不諱，但堅決否認被訴傷害之犯行
    ，辯稱：伊係上樓看熱鬧，並未加入傷害甲○○、丁○○之
    犯行等語。經查，本件被告乙○○自警詢時起迄至偵審中，
    均否認加入鬥毆行列，則本件已乏被告乙○○之自白；被告
    丙○○亦未供稱乙○○有加入鬥毆傷害之列，是本件亦無共
    犯之供述。又被害人甲○○以證人身分於原審審理中具結證
    稱：伊當時被壓制在地下，看不到被告乙○○有沒有動手，
    但其他一起上樓之人有動手；伊在警詢中說乙○○未動手打
    人之陳述是正確的（見原審卷第101 頁、第102 頁）；而被
    害人丁○○亦以證人之身分具結證稱：乙○○只是與被告丙○○一起上樓，但沒有參與打人（見原審卷第103 頁背面、
    第105 頁）；另證人張建忠則在鬥毆前即離開現場，未見衝
    突場面，亦據其證述在卷（見原審卷第87頁）。是依在場各
    目擊證人之證詞，難認被告乙○○有參與動手毆打甲○○、
    丁○○之行為；而依卷內證據資料，亦無證據可認被告乙○○就此部分傷害之犯行與同案被告丙○○之間，有共同之犯
    意聯絡或行為分擔，自不能認被告乙○○涉有此部分傷害之
    犯行。
五、綜上所述，本案依卷內各證人之證詞，無從證明被告乙○○
    確有參與共同毆打甲○○、丁○○之犯行。此外，復查無其
    他積極證據足資證明被告乙○○涉有公訴意旨所指傷害之犯
    行，揆諸前開法條規定及判例意旨，自應為有利被告之認定
    。
六、原審就此部分，為被告乙○○無罪之諭知，其認事用法，核
    無違誤，應予維持，檢察官上訴意旨略以：刑法第302 條第
    1 項剝奪他人行動自由罪，原以強暴、脅迫為構成要件，其
    因致普通傷害，乃強暴、脅迫當然之結果，除另有傷害故意
    外，仍只成立該條項之罪，無同法第277 條第1 項之適用，
    最高法院30年上字第3701號判例參照，被告乙○○所為亦僅
    須論以第302 條第1 項剝奪他人行動自由罪，原審於主文中
    諭知被告乙○○傷害部分無罪，似有違誤云云，惟查，本件
    被害人甲○○、丁○○是被打之後，才遭反鎖在陽台外，傷
    害行為並非私行拘禁之當然結果，已如上述，從而，此部分
    檢察官上訴意旨為無理由，應予駁回。
七、被告乙○○經合法傳喚，無正當理由不到庭，爰不待其陳述
    逕行判決。
據上論斷，應依刑事訴訟法第369 條第1 項前段、第364 條、第
368 條、第371 條、第299 條第1 項前段，刑法第28條、第302
條第1 項、第55條、第51條第5 款、第41條第1 項前段，刑法施
行法第1 條之1 ，判決如主文。
本案經檢察官王金聰到庭執行職務。
中    華    民    國    99    年    8     月    13    日
                  刑事第一庭審判長法  官  葉騰瑞
                                  法  官  王炳梁
                                  法  官  彭政章
以上正本證明與原本無異。
妨害自由部分，如不服本判決，應於收受送達後10日內向本院提
出上訴書狀，其未敘述上訴之理由者並得於提起上訴後10日內向
本院補提理由書（均須按他造當事人之人數附繕本）「切勿逕送
上級法院」。
其餘部分不得上訴。
                                  書記官  杜宜寧
中    華    民    國    99    年    8     月    13    日
附錄本案論罪科刑法條全文：
刑法第二百七十七條
傷害人之身體或健康者，處三年以下有期徒刑、拘役或一千元以
下罰金。
犯前項之罪因而致人於死者，處無期徒刑或七年以上有期徒刑；
致重傷者，處三年以上十年以下有期徒刑。
刑法第三百零二條
私行拘禁或以其他非法方法，剝奪人之行動自由者，處五年以下
有期徒刑、拘役或三百元以下罰金。
因而致人於死者，處無期徒刑或七年以上有期徒刑，致重傷者，
處三年以上十年以下有期徒刑。
第一項之未遂犯罰之。

司法院資訊處製作；財團法人民間司法改革基金會備份。
